ACORDAO-COMPLETO-2435025

ACÓRDÃO 3173/2020 ATA 45/2020 - PLENÁRIO

VISTOS, relatados e discutidos estes autos da Auditoria de Conformidade que teve por escopo avaliar planilhas orçamentárias de obras públicas de engenharia, com auxílio do Sistema Informatizado de Análise de Orçamentos do TCU - SAO.  
ACORDAM os Ministros do Tribunal de Contas da União, reunidos em Sessão Plenária, ante as razões expostas pelo Relator, em:
9.1. com fulcro no art. 43, inciso I, da Lei 8.443/1992, c/c art. 250, inciso II, do Regimento interno/TCU, determinar à Caixa Econômica Federal que verifique a possível ocorrência de sobrepreço decorrente do excesso de quantitativo do item "Embasamento de Areia" na obra do Sistema de Esgotamento Sanitário de Joinville/SC, e informe ao Tribunal as medidas adotadas, no prazo de 30 (trinta) dias a contar da ciência deste Acórdão;
9.2. com fundamento no art. 9º da Resolução/TCU 315/2020, dar ciência à Caixa Econômica Federal, sobre as seguintes impropriedades, discriminadas no Apêndice C da peça 15, para que sejam adotadas medidas internas com vistas à prevenção da ocorrência de outras falhas semelhantes, de modo a promover a melhor alocação dos recursos públicos, nos termos dos arts. 7º e 12 da Lei 8.666/1993:
9.2.1. utilização de serviços menos econômicos ou tecnicamente menos recomendáveis: i) serviços manuais, como escavação e reaterro manual de valas, em detrimento da execução dos serviços de forma mecanizada; ii) uso de caminhões de baixa capacidade de carga (6 m³) ; iii) poucas reutilizações de forma de estruturas; e iv) emprego de alvenaria de blocos deitados;
9.2.2. utilização de unidade de quantitativo do tipo "verba" desacompanhada da composição de preço unitário, o que é vedado pelo enunciado 258 da Súmula de jurisprudência do TCU, a exemplo de: subestação, reservatório de concreto armado, equipamentos e instalações de ar-condicionado, projeto executivo e sistema de tratamento biológico;
9.2.3. inconsistências nas planilhas orçamentárias com potencial de causar prejuízos ao erário, como por exemplo: i) mesmo valor do item de concreto armado para peças estruturais distintas como lajes, vigas e pilares; ii) preço unitário de concreto de piso superior ao do concreto estrutural; iii) preços diferentes para itens com mesma descrição; iv) percentual de aço acima dos padrões usuais para obras de saneamento; v) elevado índice de uso de formas; e vi) percentual de tubos acima do usual para a tipologia da obra;
9.2.4. ausência de padronização das planilhas orçamentárias, o que dificulta a fiscalização e as análises tanto pelo controle externo quanto pelos demais agentes da cadeia de controle;
9.2.5. ausência no Sinapi do serviço de instalação de tubulação por perfuração não destrutiva, recorrente em obras públicas, o que dificulta a fiscalização e análise de preços dos orçamentos;  
9.3. dar ciência deste Acórdão à Segecex, tendo em vista as oportunidades de melhoria no SAO, Alice e Ágata, identificadas nestes autos; e
9.4. arquivar o presente processo, com fundamento no art. 169, inciso V, do Regimento Interno/TCU.

Auditoria que teve por escopo avaliar planilhas orçamentárias de obras públicas de engenharia com auxílio do Sistema Informatizado de Análise de Orçamentos do TCU SAO.

Ministério do Esporte (Extinto), Ministério das Cidades (Extinto), Ministério do Desenvolvimento Regional, Ministério da Justiça e Segurança Pública, Ministério do Turismo, Ministério da Saúde e Caixa Econômica Federal.

3. Interessado: Tribunal de Contas da União.

13.1. Ministros presentes: José Mucio Monteiro (Presidente), Walton Alencar Rodrigues, Benjamin Zymler, Augusto Nardes, Aroldo Cedraz, Raimundo Carreiro, Ana Arraes, Bruno Dantas e Vital do Rêgo.
13.2. Ministros-Substitutos presentes: Augusto Sherman Cavalcanti, Marcos Bemquerer Costa (Relator), André Luís de Carvalho e Weder de Oliveira.

MARCOS BEMQUERER

Trata-se da Auditoria de Conformidade, realizada pela Secretaria de Fiscalização de Infraestrutura Urbana - SeinfraUrbana na Caixa Econômica Federal - CAIXA, no período compreendido entre 17/2 e 5/6/2020, que teve por escopo avaliar planilhas orçamentárias de obras públicas de engenharia com auxílio do Sistema Informatizado de Análise de Orçamentos do TCU - SAO. 
2.	Transcrevo, a seguir, com os ajustes de forma pertinentes, excerto do relatório produzido pela unidade especializada em que o presente feito é analisado (peça 15) :
"I. Apresentação 
Trata-se de auditoria de conformidade realizada na Caixa Econômica Federal entre 17/02/2020 e 05/06/2020, com o objetivo de realizar avaliação de planilhas orçamentárias de obras públicas de engenharia, por meio do Sistema Informatizado de Análise de Orçamentos do TCU - SAO.
Além da avaliação das planilhas para o apontamento de possíveis inconsistências, o trabalho se destinou ao aprimoramento do SAO, com vistas a melhorar as tipologias de verificação automatizadas e propor a criação de novas tipologias. Ainda, contemplou a indicação de oportunidades de melhoria no Sistemas de Análise de Licitações e Editais (Alice) e na Aplicação Geradora de Análise Textual com Aprendizado (Ágata) para a localização de problemas tipicamente encontrados em editais de obras públicas da área de atuação da SeinfraUrbana.
A auditoria, portanto, teve por objetivo [utilizar] essa ferramenta para alavancar a capacidade de análise de planilhas orçamentarias por parte desta Corte, com a avaliação de uma maior quantidade de objetos em menor tempo que o usual. Ao mesmo tempo, contribuir para o aperfeiçoamento do SAO, do Alice e do Ágata, com a identificação de oportunidades de melhorias e o desenvolvimento de novas ferramentas de análise, visando, ao fim, colaborar com o aperfeiçoamento do ciclo de fiscalização anual de obras do TCU, o Fiscobras. 
Para o alcance dos objetivos, foram analisados 33 orçamentos de contratos de repasses e termos de compromisso, avaliados pela Caixa na qualidade de mandatária da União, de obras das seguintes modalidades da área de atuação da SeinfraUrbana, conforme listado a seguir:
Tabela 1 - orçamentos analisados organizados por tipologia de obra
	Tipologia
	Qtd. de orçamentos analisados

	Edificações
	9

	Mobilidade urbana
	3

	Saneamento integrado
	2

	Sistema de esgotamento sanitário - SES
	9

	Sistema de abastecimento de água - SAA
	2

	Estação de tratamento de esgoto - ETE
	8

	Total
	33

Fonte: elaboração própria
A amostra analisada (detalhada no Apêndice B) , foi selecionada com a priorização de objetos de maior materialidade e menor percentual de execução dos serviços. Assim, foi escolhida a partir da planilha contendo a listagem de todos [os contratos] de repasse da Caixa, divulgada periodicamente em seu sítio eletrônico (no presente caso, extraída em 22/01/2020) . Após a seleção dos contratos de repasse segundo os critérios mencionados, foi solicitado a Caixa o envio das planilhas orçamentárias das respectivas obras.
Inicialmente, foi solicitada à Caixa uma maior quantidade de planilhas orçamentárias, pois não se sabia de antemão quantos orçamentos a equipe de auditoria conseguiria avaliar no tempo previsto para esta ação de controle. Com efeito, a quantidade analisada decorreu do lapso temporal disponível, logrando a equipe avaliar em média um orçamento a cada 5 dias [total de 33 orçamentos analisados].   
Importa salientar que o trabalho objetivou a utilização das ferramentas automatizadas para análise somente das planilhas orçamentárias. Não foram parte do escopo [do exame], portanto, os projetos arquitetônicos e de engenharia, a conformidade dos repasses, a adequação dos objetos às diretrizes do programa de governo, os editais de licitação, a execução dos objetos e a qualidade dos serviços. Além disso, não foram aferidos os quantitativos de serviços orçados em relação ao projeto ou ao realizado nas obras. Portanto, é possível que alguns dos apontamentos de inconsistências, obtidos de forma automatizada, possam ser justificáveis para a atender as especificidades das obras ou das localidades em que serão implantadas.
Noutro turno, registra-se que esta ação de controle está alinhada com o Plano de Controle Externo aprovado por este Tribunal, estando vinculada ao objetivo estratégico 'aprimorar o uso da TI como instrumento de inovação para o controle', à diretriz 'apoio ao controle externo' e à linha de ação 'conceber e aperfeiçoar soluções de tecnologia da informação para suporte ao controle externo e ao funcionamento institucional'. 
Introdução 
a. Deliberação que originou o trabalho 
A realização desta ação de controle foi autorizada pelo Relator, Ministro-Substituto Marcos Bemquerer Costa, em despacho de 13/02/2020, proferido no âmbito do processo administrativo de proposta de fiscalização (TC Processo 002.672/2020-0) . 
b. Visão geral do objeto 
A Caixa Econômica Federal atua como mandatária da União na transferência de recursos federais mediante contratos de repasse e termos de compromisso firmados com entes subnacionais, em atenção à delegação de competências disciplinada no art. 5º, parágrafo 1º, da Portaria Interministerial nº 424, de 30 de dezembro de 2016. 
Nessa função, a Caixa desempenha relevante papel, notadamente com a avaliação dos orçamentos de obras elaborados pelos entes tomadores de recursos. Destaca-se, portanto, a atribuição conferida pela mencionada Portaria ao órgão concedente dos recursos e, nos casos aqui analisados, delegada à Caixa:
'Art. 6º São competências e responsabilidades do concedente:
 (...) 
II - operacionalizar a execução dos projetos e atividades, mediante:
 (...) 
d) verificação de realização do procedimento licitatório pelo convenente, atendo-se à documentação no que tange: à contemporaneidade do certame, aos preços do licitante vencedor e sua compatibilidade com os preços de referência, ao respectivo enquadramento do objeto ajustado com o efetivamente licitado e ao fornecimento pelo convenente de declaração expressa firmada por representante legal do órgão ou entidade convenente, ou registro no SICONV que a substitua, atestando o atendimento às disposições legais aplicáveis;' (grifamos) .
Nesse contexto, a análise dos orçamentos aqui desempenhada teve como finalidade identificar possíveis inconsistências e irregularidades na amostra selecionada, para contribuir com o aperfeiçoamento das atividades realizadas pela Mandatária, bem como promover a expectativa de controle.
Como mencionado, a seleção dos orçamentos (Apêndice B) para compor a análise foi feita de acordo como parâmetros de materialidade, tempestividade e relevância dos contratos de repasses e termos de compromisso. Foram considerados ainda, os orçamentos com contratos assinados com a Caixa a partir de 2013, com percentual de execução até 80%, que estavam em andamento, que as obras não estivessem em Tomada de Contas Especial - TCE, e que não tivessem sido fiscalizadas anteriormente pelo TCU. 
Foram escolhidos contratos com valores superiores a R$ 20 milhões, dos empreendimentos de obras da área de atuação da SeinfraUrbana. A amostra foi selecionada a partir de planilha disponibilizada no site da Caixa, atualizada diariamente, (http://www.Caixa.gov.br/site/ Paginas/downloads.aspx - Orçamento Geral da União - Base de Dados) , do dia 21/02/2020. 
A análise dos orçamentos se deu em grupos, por tipologia de obra, o que permitiu a identificação de possíveis inconsistências nas planilhas de uma obra, quando comparada com outros orçamentos. Além disso, foi possível analisar, propor melhorias e criar novas tipologias para verificações automatizadas do SAO. Assim, a amostra é composta por obras de: edificações, saneamento integrado, sistema de abastecimento de água (SAA) , sistema de coleta de esgotos, estação de tratamento de esgoto (ETE) e mobilidade urbana. 
No decorrer da análise, observou-se que informações constantes da base de dados disponibilizada pela Caixa estavam desatualizadas. Apesar do registro de que algumas obras estavam com percentual de execução abaixo de 80%, em pesquisas na internet foi verificado que algumas obras já se encontravam concluídas ou em vias de serem inauguradas. Apesar disso, foram mantidas as análises dessas obras com o propósito de aprendizado, correção de inconsistências e desenvolvimento das tipologias de análise para o SAO.
Foi solicitado à Caixa um rol de 63 contratos de repasse e termos de compromisso. Uma parte dos orçamentos recebidos foi suprimida da amostra devido à baixa materialidade, pois apesar de o contrato de repasse assinado com a Caixa ser de valor acima do paradigma, o objeto foi subdividido em licitações com valores inferiores. Alguns desses orçamentos de menor valor foram mantidos na análise pois integram um conjunto de obras de um mesmo contrato da Caixa, sendo que pelo menos um deles possui orçamento acima de R$ 20 milhões e era importante que fossem analisados em conjunto. 
c. Objetivo e questões de auditoria 
A presente auditoria teve por objetivo avaliar, de forma automatizada, com a utilização do sistema informatizado SAO, orçamentos de obras públicas que a Caixa analisa na qualidade de mandatária da União.
As razões que motivaram esta auditoria foram: a alta materialidade dos orçamentos; a oportunidade de corrigir possíveis inconsistências nas planilhas orçamentárias de contratos de repasses e termos de compromisso; o aprimoramento do Sistema de Análise de Orçamento (SAO) ; a proposição de melhorias para o Sistemas de Análise de Licitações e Editais (Alice) e na Aplicação Geradora de Análise Textual com Aprendizado (Ágata) .
A partir do objetivo do trabalho e a fim de avaliar em que medida os recursos estão sendo aplicados de acordo com a legislação pertinente, formularam-se as questões adiante indicadas:
Questão 1: Os preços dos serviços definidos no orçamento da obra são compatíveis com os valores de mercado?
Questão 2: Os sistemas informatizados do TCU podem ser aprimorados para melhor aderência às análises de orçamentos de obras?
d. Metodologia utilizada 
Os trabalhos foram realizados em conformidade com as Normas de Auditoria do Tribunal de Contas da União (Portaria-TCU n. 280, de 8 de dezembro de 2010, alterada pela Portaria-TCU n. 168 de 30 de junho de 2011) e com observância aos Padrões de Auditoria de Conformidade estabelecidos pelo TCU (Portaria-Segecex n. 26 de19 de outubro de 2009) .
Foi realizada avaliação por meio da ferramenta SAO, da comparação dos preços com parâmetros oficiais do Sistema Nacional de Pesquisa de Custos e Índices da Construção Civil (Sinapi) e elaboração da curva ABC de serviços dos 33 orçamentos, para a verificação da adequabilidade de preços, sendo a escolha dos principais serviços feita por amostragem em função da representatividade do serviço frente ao valor total da obra.
Ainda, realizou-se pesquisa na internet sobre os empreendimentos para se obter informações, como a situação atual da obra, tendo em vista que a análise documental se concentrou apenas nas planilhas orçamentárias. Foram conferidas as taxas de BDI e administração local dos orçamentos, em comparação com parâmetros do Acórdão 2622/2013-TCU-Plenário. 
No decorrer do trabalho, foi elaborado um checklist de verificações para orientar a análise de orçamentos de obras de saneamento básico (Apêndice E) , para auxílio dos auditores na manipulação da ferramenta, com vistas a registrar, para futuras consultas, as funcionalidades do SAO, de acordo com a tipologia de obra a ser analisada.
A equipe de auditoria também contou com a participação do Siob/Coinfra, tanto compondo equipe com a SeinfraUrbana, como com a disponibilidade dos servidores que durante toda a fiscalização apoiaram a equipe e contribuíram de modo significativo para o bom andamento do trabalho, principalmente pelo prisma da necessidade de ajustes no SAO, concomitantemente à auditoria.
No item III deste relatório constam os achados identificados nos orçamentos das obras. O item IV lista as oportunidades de melhorias nos softwares SAO e Alice. No apêndice B consta a lista dos orçamentos analisados. No apêndice C constam relatórios individualizados por obra, contendo o resumo da análise dos preços, a curva ABC dos itens analisados e os achados identificados. No apêndice C está o detalhamento das melhorias no SAO. O apêndice E é um checklist elaborado para auxiliar os auditores nas fiscalizações de obras de esgotamento sanitário.
e. Limitações inerentes à auditoria 
Como limitação, menciona-se a ausência de padronização das planilhas fornecidas pela Caixa, que foram entregues, por vezes incompletas, sem a indicação dos códigos Sinapi dos serviços, sem informações como BDI, data-base, encargos sociais e sem aderência ao SAO, o que demandou uma formatação da planilha e a busca pelas informações necessárias à análise.
Menciona-se também a dificuldade de localização de editais e orçamentos de obras públicas da área de atuação da SeinfraUrbana, em especial na base de dados do Comprasnet, onde são feitas as buscas do Alice e do Ágata. Também porque os arquivos disponibilizados nesse banco se encontram no formato (.pdf) , o que demanda a conversão para planilhas no formato do Excel (.xlsx) para viabilizar as análises no S.A.O. 
f.              Volume de recursos fiscalizados 
O volume de recursos fiscalizados alcançou o montante de, aproximadamente, R$ 1.116.764.917,06, que corresponde ao somatório dos valores globais dos trinta e três orçamentos analisados, com data-base entre 2013 e 2019. 
g. Benefícios estimados da fiscalização 
Entre os benefícios estimados desta fiscalização, pode-se mencionar a prevenção de futuras irregularidades nos orçamentos a serem analisados pela Caixa, evitando que sejam materializados riscos potenciais que afetem o alcance dos resultados dos empreendimentos e causem dano aos cofres públicos. 
Espera-se adicionalmente, o aprimoramento dos procedimentos da Caixa para a definição de padrão para as planilhas orçamentárias analisadas nos procedimentos de aceite dos contratos de repasse e termos de compromisso.
Menciona-se ainda os aprimoramentos e melhorias que foram implementados durante a auditoria, bem como os que serão promovidos no SAO, com vistas a ampliar a análises dos orçamentos, e melhorar a aderência do Alice e do Ágata na pesquisa e localização de orçamentos de obras da área de atuação da SeinfraUrbana.
h. Processos conexos
TC-Processo 000.763/2016-0 - Acórdão 2697/2016-TCU-Plenário
O objetivo foi conhecer os aspectos operacionais do funcionamento de órgãos e entidades da administração e avaliar a viabilidade de realização de fiscalizações pela SeinfraUrbana.
Naquele levantamento, foram avaliados orçamentos de obras de 280 operações geridas pela Caixa, com a utilizando de algoritmos de mineração de dados do SAO, e com base nos orçamentos disponibilizados, foram emitidos 260 questionários de auditoria, os quais avaliaram recursos investidos da ordem de R$ 18,96 bilhões e o total de 445 mil linhas orçamentárias. 
Como resultado foram, dentre outros: (i)  identificados automaticamente 1.470 possíveis achados de auditoria, obtidos de forma automatizada ou semiautomatizada; (ii)  apontadas possibilidades de correção da ordem de R$ 720 milhões, ajustes em 484 irregularidades e ainda outros R$ 2,3 bilhões de itens possivelmente inconsistentes.
Por fim, destaca-se que foi prolatado o Acórdão 2697/2016-TCU-Plenário, em 20/10/2016, que decidiu dar ciência à Caixa sobre as impropriedades e falhas apontadas, para que fossem adotadas medidas internas com vistas à prevenção das ocorrências detectadas, bem como proferiu diversas recomendações à Caixa acerca da matéria.
Dessa forma, o SAO consolidou-se como ferramenta tecnológica passível de identificação de problemas sistêmicos em orçamentos de obras públicas, especialmente no tocante aos empreendimentos na área de infraestrutura urbana.
TC-Processo 030.126/2018-5 - Acórdão 3069/2018-TCU-Plenário
Esse processo de fiscalização do tipo levantamento teve como objetivo conhecer os problemas sistêmicos em editais e/ou planilhas orçamentárias de obras, publicados pelo Dnit - Departamento Nacional de Infraestrutura de Transportes e analisadas pela Caixa Econômica Federal, na qualidade de mandatária da União. Em especial, foi avaliada a viabilidade de realização de fiscalizações usando identificação automatizada de deficiências, com o uso do Sistema de Análise de Licitações e Editais (Alice)  e do Sistema de Análise de Orçamento (SAO) .
Foram testadas novas tipologias passíveis de serem incorporadas em editais de obras no Alice e no SAO que constataram as seguintes ocorrências: (i) possibilidade da realização de filtragens e seleções eficazes na busca do Alice, além da sua efetiva integração com o SAO, desde que sejam feitas as evoluções no Alice para o necessário aperfeiçoamento por meio da criação de rotinas classificadoras dos objetos licitados, já que o potencial de uso do SAO em orçamentos de obras públicas de infraestrutura urbana já teria sido verificado no levantamento conduzido no bojo TC Processo 000.763/2016-0; e (ii) oportunidade de melhoria do SAO em face, por exemplo, da deficiência no cadastro de usuários externos. 
Por meio do Acórdão 3069/2018-TCU-Plenário foram proferidas determinações à Caixa e ao DNIT para a correção das falhas apontadas no relatório e a recomendação ao CGTI/TCU para a implementação das medidas cabíveis para a transferência de informações e tecnologias entre o TCU e o Comando do Exército, a partir da celebração de instrumento de cooperação entre os órgãos.
TC-Processo 018.548/2020-2 (em andamento) 
Encontra-se em andamento a fiscalização do tipo Relatório de Acompanhamento, sob a responsabilidade da SeinfraRodovia, para a análise de orçamentos no SAO de empreendimentos na área rodoviária, gerenciados pelo Departamento Nacional de Infraestrutura de Transportes - DNIT.
Achados de auditoria 
É importante registrar que os cálculos para a demonstração dos achados, registrados a seguir, encontram-se detalhados no apêndice C, localizados nos relatórios individuais dos orçamentos em que foram encontradas as possíveis irregularidades. Assim, os achados foram descritos de forma consolidada, com a reunião das principais deficiências identificadas nas análises. No apêndice C, estão os relatórios individuais de cada orçamento verificado, com a relação de falhas encontradas em cada um deles. 
III.1. Possível utilização de serviços menos econômicos ou tecnicamente menos recomendáveis
Durante a análise das planilhas orçamentarias enviadas pela Caixa, foi observada a utilização de metodologia de execução de serviços ineficientes, antieconômicas, ultrapassadas ou contrárias às boas técnicas de engenharia. 
Esses serviços podem ser considerados antieconômicos, uma vez que há outras técnicas ou equipamentos que poderiam conferir à obra maior celeridade e economicidade.
Exemplo comum de serviço antieconômico é a utilização de caminhões com baixa capacidade de transporte (por exemplo, caminhões de 6 m³) , nas situações em que seria possível a utilização de caminhões maiores (de 10 ou 12 m³) . Outro exemplo bastante comum é a utilização de serviços manuais em serviços que seria possível a mecanização, como escavações e aterros de valas.
Entretanto, importa observar que é considerada adequada, em obras civis, a utilização de serviços manuais em situações pontuais, em locais restritos, nos quais não é possível a mecanização, porém, cada caso deve ser analisado isoladamente, buscando-se sempre a maior eficiência na execução do serviço proposto.
O TCU já identificou diversas irregularidades decorrentes de serviços cujas metodologias de execução podem ser consideradas ineficientes, antieconômicas, ultrapassadas ou contrárias às boas técnicas de engenharia. Essa conduta está em desacordo com o art. 12 da Lei 8.666/1993 e art. 4º, incisos III e V da Lei 12.462/2011. Isso pode ser verificado nos Acórdãos 3069/2018, 1969/2017, 3021/2015 e 1289/2015, todos do Plenário do TCU.
Deve-se ainda considerar outra impropriedade comumente decorrente dessa situação: quando o orçamento da obra considera o valor de determinado serviço de uma forma antieconômica e sua execução é realizada de forma mais eficiente, sem a devida alteração contratual, ocasionando prejuízos aos cofres públicos. Nesse caso, a junção dessas duas situações resulta em superfaturamento, haja vista o pagamento por serviços com preço superior aos executados.
A utilização de serviços com essas características, nos orçamentos de obras públicas, não se coaduna com o princípio constitucional da eficiência, com a economia na execução, com a facilidade de execução e a adoção das normas técnicas, conforme exigidos no art. 12 da Lei 8.666/1999. Também contraria o art. 4º, incisos III e V, da Lei 12.462/2011.  
A seguir serão detalhados os serviços identificados como sendo potencialmente antieconômicos na presente análise.
Utilização de serviços manuais
Atualmente com a grande disponibilidade de equipamentos, para os mais variados tipos de serviços na construção, o uso de serviços manuais se restringe normalmente às situações onde não há a possibilidade de acesso de máquinas ou em casos onde a quantidade executada não viabiliza a remuneração do maquinário. A utilização de serviços com uso de máquinas, ao invés de serviços manuais, deve-se principalmente à redução de custos e ao aumento de produtividade.
O serviço de reaterro manual de valas, com ou sem compactação manual, é considerado pouco eficiente, uma vez que tanto o reaterro das valas, quanto a compactação do solo, poderiam ser realizados mecanicamente de forma mais rápida, com menor custo e com mais qualidade, na maior parte das situações das obras.
Considera-se normal, em obras de saneamento, a utilização de serviços manuais em situações específicas, mas no caso de alguns dos orçamentos em análise, a quantidade elevada de serviços manuais induz à verificação da real necessidade da realização de todo o volume de serviço manualmente.
A diferença de produtividade do serviço de compactação manual, comparado ao mecanizado, segundo a Wolkan, uma fabricante de equipamentos de compactação, equivale a produtividade do trabalhador manual a, aproximadamente, 80 m²/h, enquanto com o compactador modelo SRV-620 a produtividade sobe para 320 m²/h.
Tabela 2- Comparação ente as opções manual e mecanizada no serviço de compactação manual
		Manual
	Mecanizada

	Produtividade
	80 m²/h
	320 m²/h

	Tempo de execução de 1 mil m³
 (em 3 camadas de 33,3 cm) 
	37,5 h
	9,38 h

Fonte: elaboração própria
No caso da placa vibratória, com o modelo Wolkan CR-8, a área de compactação poderia chegar a 1700 m²/h dependendo das condições locais. (Fonte: site wolkan.com.br) .
Nas análises dos orçamentos foram encontrados serviços manuais, muito relevantes nas obras, que a princípio poderiam ser parcialmente ou totalmente feitos de forma mecanizada. Esses casos aconteceram nas obras do Sistema de Abastecimento de Água (SAA) de Cacoal-RO, Saneamento Integrado no Jardim América II, III, IV, V e VI e Parque das Águas Bonitas em Águas Lindas-GO, Saneamento Integrado no Bairro Shangrila - Belford Roxo/RJ, SES de Juiz de Fora - MG, SES de Camocim - CE, SES de Sarandi - PR,  SES de Vilhena - RO, ETE em Goiânia - GO e Implantação do Plano Diretor de Transporte e Mobilidade Urbana de Teresina - Terminais.
Utilização de caminhões de baixa capacidade de carga (6 m³) 
Assim como os serviços manuais, o uso de caminhão de 6 m³ pode ser considerado um serviço antieconômico, uma vez que a baixa capacidade volumétrica desse veículo faz com que a utilização de caminhões maiores aumente a produtividade do serviço, o que tende a diminuir o custo horário do transporte de materiais.
Como exemplo, se compararmos dois serviços assemelhados das tabelas Sinapi (data base de abril 2016) que utilizam caminhões de caçamba de 6 m³ (72875 - transporte local com caminhão basculante 6 M³, rodovia com revestimento primário - R$1,39 m³xKm) e com caçamba de 10 m³ (93589 - transporte com caminhão basculante de 10 m³, em via urbana em revestimento primário - R$ 0,90 m³xKm) , observa-se que o uso do caminhão de maior capacidade (10m³) possui um custo unitário 64% em relação ao de 6m³.
Figura 1 - custos unitários de transporte com caminhão
Fonte: SAO/Sinapi
Tabela 3 - Comparação de custos unitário entre caminhões de 6, de 10 e de 14m3.
	Código
	Descrição
	Unidade
	Custo Unitário Sinapi
	Valor percentual

	72875
	TRANSPORTE LOCAL COM CAMINHÃO BASCULANTE 6 M3, RODOVIA COM REVESTIMENTO PRIMARIO
	m³ x km
	R$1,39
	100%

	93589
	TRANSPORTE COM CAMINHÃO BASCULANTE DE 10 M3, EM VIA URBANA EM REVESTIMENTO PRIMÁRIO
	m³ x km
	R$0,90
	64,7%

	93593
	TRANSPORTE COM CAMINHÃO BASCULANTE DE 14 M3, EM VIA URBANA EM REVESTIMENTO PRIMÁRIO
	m³ x km
	R$0,79
	56,8%

Observa-se na tabela comparativa que o custo unitário com caminhão de caçamba de 10m³ representa 64,7% do caminhão de caçamba de 6m³, com uma economia de 35,3%. O uso do caminhão de 14 m³ proporciona uma economia de 43,2%.
Essa situação foi encontrada nas obras de Saneamento Integrado no Jardim América II, III, IV, V e VI e Parque das Águas Bonitas em Águas Lindas-GO, do SES de Anápolis - GO, do SES de Sorocaba - SP e na ETE em Goiânia - GO.
Forma com poucas reutilizações
Os serviços de formas em estruturas de concreto devem ser programados para ter um menor custo possível dentro de uma obra. Normalmente esses serviços são muito relevantes em obras de edificações e outras onde há predominância de estruturas de concreto armado. Normalmente há diversas maneiras de se considerar as formas em uma obra. 
Uma das variáveis que determina o custo do serviço de formas é a quantidade de suas reutilizações. Essa quantidade depende do tipo do material, da sua espessura, da necessidade de utilização de formas na obra, dentre outras variáveis. Normalmente, se um tipo de forma pode ser repetido em uma obra, como por exemplo um prédio com vários andares tipo ou uma obra grande obra horizontal na qual a estrutura e similar na maior parte da edificação, é comum que seja escolhida uma composição de custos com uma quantidade significativa de reutilizações. Isso garante um custo menor desse tipo de serviço.
Essa possível irregularidade foi encontrada na obra de construção de Unidade de Atenção Especializada em Saúde em saúde em Francisco Beltrão - PR.
Serviços antieconômicos - geral
Além dos possíveis serviços antieconômicos já listados foram encontrados outros serviços que não se repetem em outras obras. São serviços relevantes dentro da obra analisada e que, a princípio, poderiam ser substituídos por outros com valores menores e que desempenham praticamente a mesma função. Foram encontrados nas obras da Unidade de Atenção Especializada em Saúde em Francisco Beltrão - PR e de Cacoal-RO.
III.2. Possível utilização de unidade de quantitativo do tipo 'verba'
O orçamento de uma obra deve ser detalhado para expressar os custos reais de cada serviço constante na planilha. Cada item deve ter a sua composição com todos os insumos necessários para sua execução. Assim, é possível manter a transparência do cálculo do valor da obra.
O uso de unidades genéricas do tipo 'verba', 'conjunto' ou qualquer outro tipo de unidade genérica que não caracterize a grandeza e justificativa de custo para determinado serviço é vedado. Essa situação infringe a Lei 8.666/1993, arts. 3º; 6º inciso IX; e 7º, parag.2º, inciso II. Segue abaixo súmula nº 258 do Tribunal, a qual preceitua que:
'As composições de custos unitários e o detalhamento de encargos sociais e do BDI integram o orçamento que compõe o projeto básico da obra ou serviço de engenharia, devem constar dos anexos do edital de licitação e das propostas das licitantes e não podem ser indicados mediante uso da expressão 'verba' ou de unidades genéricas'. 
Em muitas das planilhas orçamentárias analisadas foram identificados serviços relevantes que podem ser caracterizados como unidades genéricas do tipo 'verba'. Como não houve o acesso às composições de custos unitários esse apontamento é apenas indicativo. Caso as composições detalhem todos os insumos desses itens não há o porquê de se falar em unidade genérica.
Esse caso foi encontrado nas obras do Centro de Convenções do Amazonas, do Centro de Detenção Provisória, em Santa Cruz da Conceição - SP, do Centro Regional de Excelência em Perícias Criminais do Sul, em Porto Alegre - RS, de Saneamento Integrado no Bairro Shangrila - Belford Roxo/RJ, da ETE de Joinville, do SES de Juiz de Fora - MG e do SES de Várzea Grande - MT.
III.3. Possíveis inconsistências 
Neste item serão detalhadas as possíveis inconsistências identificadas nas planilhas orçamentárias que não se adequam aos achados apontados anteriormente, considerando os itens mais relevantes do orçamento. Esses itens podem, de acordo com que foi apresentado nos orçamentos analisados, causar prejuízos ao erário. Ressalta-se que os apontamentos a seguir são apenas indícios de irregularidades, tendo em vista que não foram analisados os projetos, especificações e outros documentos que compõem o edital e o contrato.
Os apontamentos, dessas possíveis inconsistências das planilhas, foram indicados considerando a coerência do tipo de serviço para a situação proposta, a comparação com outros itens da própria planilha e com outras obras semelhantes.
Possível utilização indevida de item de concreto armado
Nas obras de edificações, os itens de estrutura, normalmente, estão entre os itens de maior relevância da planilha orçamentaria. Nos casos onde a estrutura é projetada em concreto armado os itens de maior relevância são concreto, forma e armação. Outra opção para a orçamentação da estrutura é utilizar um item de concreto armado, com unidade de medição em volume (m³) . Nesse caso, o item já teria em sua composição os serviços de forma, armação e o concreto. 
Para elaborar a composição do item de concreto armado deve-se indicar os índices de forma e armação do projeto para toda a obra ou para cada peça da estrutura, caso o orçamento seja separado por item da estrutura. Isto é, é necessário que se saiba quantos metros quadrados de forma e quantos quilos de aço estrutural há em cada metro cúbico de concreto. Sem esses dados a composição não tem como refletir com precisão o custo do metro cúbico de concreto armado. 
Assim, a composição do item de concreto armado de lajes deve ser diferente da composição do item de concreto armado para vigas e pilares, caso o orçamento seja feito separando-se as peças. 
Possíveis inconsistências no item de concreto armado foram encontradas nas obras de construção do Centro de Detenção Provisória no município de Santa Cruz da Conceição - SP, do Centro Regional de Perícias Criminais do Sul, em Porto Alegre -RS e na construção dos terminais da 1ª etapa das intervenções e duplicação da Av. Poty, em Teresina-PI.
Possível sobrepreço/superfaturamento de quantidades em embasamento de areia
O embasamento de areia, para assentamento de tubulações, tem a finalidade de melhorar a capacidade de suporte do solo para evitar a movimentação dos tubos. Esse embasamento, deve ter uma espessura suficiente para evitar o deslocamento da tubulação. Uma quantidade de embasamento maior do que o necessário pode ser considerado um sobrepreço/superfaturamento. 
Essa situação foi encontrada na obra do SES de Joinville/SC. Foi identificada uma superestimava no quantitativo de embasamento de areia, quando comparado com as normas referenciais de saneamento.
A evidenciação e o detalhamento da análise relacionada à espessura do embasamento de areia, com cálculos e critérios de auditoria utilizados, estão apresentados no apêndice C, item 'd'.
Escoramento de vala com alta materialidade
Segundo o Manual de Obras da Sanepar (SANEPAR - MOS - Escoramento Fonte: http://www.sanepar.com.br/sanepar/CalandraKBX/filesmng.nsf/DCD9757EA0B1BADE0325749B00668EF9/$File/mos05.pdf?OpenElement) o serviço de escoramento será utilizado 'sempre que as paredes laterais de cavas ou valas forem constituídas de solo passível de desmoronamento, bem como nos casos em que, devido aos serviços de escavação, constate-se a possibilidade de alteração da estabilidade do que estiver próximo à região dos serviços. O tipo de escoramento a empregar [dependerá] da qualidade do terreno, da profundidade da vala e das condições locais, mediante aprovação da fiscalização'.
Além do mais, o MOS apresenta a informação que é obrigatório o escoramento de valas com profundidades superiores a 1,30 m, conforme estabelece a portaria 3214 do Ministério do Trabalho, de 8/6/1978, regulamentada pela NR 18 e pela portaria 17, de 7/7/83. 
Nesse tipo de serviço a definição do escoramento normalmente é feita sem projeto detalhado. O serviço é especificado em função do tipo de solo, da largura da vala e da profundidade da escavação. Desse modo pode ser muito variável a solução a ser adotada. E como é um serviço auxiliar, que é difícil de se verificar após a conclusão da obra, pode acontecer uma execução diferente da solução contratada. O achado não aponta, necessariamente, para uma potencial situação de irregularidade, cabe à Caixa uma avaliação mais cuidadosa quanto esse item representar relevância na obra. Essa situação foi encontrada na obra do SES Joinville/SC.
Piso de concreto medido/faturado em m³
O Manual de Obras da Sanepar (MOS - Pavimentação fonte: http://site.sanepar.com.br/sites/site.sanepar.com.br/files/informacoes-tecnicas/mos-4a-edicao/modulo_10_4ed_v00_-_pavimentacao.pdf) possui definição para piso de concreto desempenado:
'O concreto, com resistência mínima de 9 MPa, deve ser aplicado sobre o solo devidamente compactado. A espessura final deve ser igual à do piso existente. As juntas de dilatação devem ser do mesmo tipo e ter o mesmo espaçamento das juntas do pavimento existente. O acabamento deve ser feito diretamente sobre o concreto, com desempenadeira. Para melhorar a qualidade do acabamento, o concreto deve ser polvilhado com uma mistura seca de cimento e areia de traço igual ao da mistura do concreto'. 
Desse modo, o concreto utilizado em pisos de concreto normalmente tem uma resistência menor do que a de um concreto estrutural e consequentemente deveria ter um preço menor. Entretanto, foi encontrado nas análises das obras situação onde o concreto de piso é 29% superior ao preço do concreto estrutural. Mesmo considerando-se a regularização e o acabamento do piso, a diferença de custo parece exorbitante. Essa situação aconteceu na obra do SES Sarandi/PR.
Piso concreto medido m²
O piso de concreto é uma alternativa viável técnica e economicamente para ser utilizado em ambientes industriais, pois apresenta resistência e durabilidade em ambientes hostis, além da sua fácil implementação e alta produtividade. Fonte: https://repositorio.ufmg.br/bitstream/ 1843/BUOS-9ADKHE/1/monografia_cecc_2009___pisos_industriais_de_concreto____rafael_ cristelli.pdf. A imagem a seguir, extraída da fonte retrocitada, mostra a concretagem de piso.
Figura 02 - Figura mostrando concretagem de piso.
Fonte: www.pisosindustriais.com.br
Como já analisado no item anterior é de se esperar que o concreto utilizado em pisos de concreto tem uma resistência menor do que a de um concreto estrutural e consequentemente deveria ter um preço menor. Entretanto, foi encontrado nas análises das obras situação onde o concreto de piso tem um custo acima de um concreto estrutural. Mesmo considerando a regularização e o acabamento do piso, não se espera uma diferença dessa magnitude. Essa situação foi encontrada na obra do SES Goiânia/GO.
Preços diferentes para itens com mesma descrição
Contrariando o estabelecido nos dispositivos legais presentes conforme art. 43, inciso IV, da Lei 8666/93, bem como na jurisprudência do Tribunal, detectou-se, na análise automatizada do SAO, a ocorrência de itens iguais, porém com preços diferentes. Essa situação foi encontrada na obra do SES Juiz de Fora/MG.
Aço estrutural
As barras de aço são utilizadas em conjunto com o concreto para montagem das diversas peças estruturais (vigas, pilares e lajes) existentes em uma estrutura de concreto armado. Normalmente, em obras dessa natureza o aço utilizado é um serviço de alta materialidade e relevância financeira no orçamento.
Em algumas obras analisadas foram encontrados percentuais do valor desse serviço, em relação ao total da planilha, acima dos valores usuais. Em decorrência disso, deveria ser feita uma avaliação desse quantitativo no projeto estrutural, para se confirmar e avaliar o quantitativo presente nos orçamentos. Essa situação foi encontrada nas obras da ETE em São José do Rio Preto - SP, do Sistema de Abastecimento de Água de Crato/CE, do Saneamento Integrado no Jardim América II, III, IV, V e VI e Parque das Águas Bonitas - Águas Lindas/GO e do Abastecimento de Água de Cacoal-RO.
Duplicidade entre itens relevantes
A jurisprudência do Tribunal é farta no sentido que a ocorrência de duplicidade de orçamentação ou serviços constitui uma irregularidade (Acórdão 776/2009-TCU-Plenário, Acórdão 1925/2006-TCU-Plenário) .
Foram encontrados diversos serviços e equipamentos que podem estar em situação de potencial duplicidade nas análises dos orçamentos da construção da ETE em Joinville/SC em relação ao sistema de tratamento biológico, mas que necessitam de uma análise detalhada do projeto para a confirmação da citada duplicidade. 
Alto índice de uso de formas
A taxa de formas, relação entre a área de formas e o volume de concreto, é um parâmetro a ser avaliado em estruturas de concreto armado. Em algumas obras foram observadas taxas de formas com valores acima do comumente referenciando na literatura. Essa situação foi encontrada nas obras da ETE em Goiânia/GO e do Sistema de Abastecimento de Água de Crato/CE.
Quantidade elevada de tubos
A experiência de análise de obras de saneamento pela equipe técnica do TCU mostra que o valor médio das tubulações normalmente encontrado corresponde a 4,7% do valor total da obra, sendo que valores de tubulações acima deste percentual podem ser considerados um indicativo de que a quantidade de tubulações está elevada no orçamento.
Tal indicativo foi encontrado nas obras do Sistema de Abastecimento de Água (SAA) de Crato/CE, em que verifica-se que o valor das tubulações corresponde a 10,19% do valor total da obra e também nas obras do Sistema de Abastecimento de Água de Cacoal/RO, onde verifica-se que o valor das tubulações corresponde a 31% do valor total da obra.
Assim, deve-se buscar nos projetos se a quantidade de tubulações orçada corresponde a real necessidade da obra, sem duplicidade ou superestimativas.
Reservatórios metálicos de elevada relevância
Na orçamentação de obras públicas, o princípio da economicidade deve ser buscado a todo momento, inclusive na definição das melhores soluções técnicas para os problemas de engenharia a serem solucionados pela obra proposta.
Nesse contexto, verificou-se que, nas obras do Sistema de Abastecimento de Água de Cacoal/RO, dois dos três primeiros itens da curva ABC são reservatórios metálicos, num total de R$ 5.006.521,49, correspondendo a 18,86% do valor total da obra.
Com as informações disponíveis, não foi possível conhecer o volume de água previsto para cada reservatório. Porém, com base no preço dos reservatórios metálicos previstos para a obra, considera-se que seria importante a realização de um estudo comparando-se o valor dos reservatórios previstos com o de reservatórios em concreto, mais comuns para armazenamento de grandes volumes de água.
Assim, deve-se verificar a real necessidade de utilização de reservatórios metálicos na obra em análise.
Ausência de padronização dos orçamentos analisados pela Caixa
A totalidade dos orçamentos, em Excel, encaminhados pela Caixa à equipe de auditoria, possuía diferentes formatações e informações. Observou-se que não há exigência por parte da Caixa que os municípios submetam às planilhas, atendendo a um padrão para a análise, no âmbito do contrato de repasse ou termo de compromisso a ser firmado. Isso demanda um tratamento individualizado em cada uma das planilhas para a inclusão de informações faltantes e a formatação para inclusão no SAO, o que gera retrabalho e ineficiência na atuação do controle externo.  
Os orçamentos do SES Sarandi/PR e do SES de Ribeirão das Neves são bem ilustrativos da situação apontada, conforme se observa no detalhamento registrado no Apêndice C.  
Ausência no Sinapi do serviço 'Perfuração por método não destrutivo'
 O serviço de perfuração por método não destrutivo é utilizado para instalar tubulações sem a abertura de valas, reaterro de solos e recuperação de pavimentação e/ou calçada.  
O serviço é realizado por meio de utilização de uma máquina rotativa que funciona de forma horizontal e semihorizontal, perfurando o solo e introduzindo uma tubulação auxiliar de PEAD por onde passará a tubulação principal, conforme imagem a seguir.
Figura 3 - Figura ilustrativa de execução de perfuração por método não destrutivo
Fonte: http://peveduto.com.br/saiba-o-que-e-furo-rigido-ou-direcional-hdd-na-instalacao-de-tubos-pead/
 Esse serviço é executado em locais onde não é possível a realização de serviços de movimentação de solos, tal como passar uma tubulação embaixo de uma rodovia que não pode ser interditada e o trânsito paralisado, conforme figura a seguir.
Figura 4 - Perfuração não destrutiva sendo realizada abaixa de uma rodovia.
Fonte: https://www.evkperfuracoes.com.br/metodo-nao-destrutivo#group1-3
O serviço de perfuração não destrutiva é utilizado para a passagem de tubulações de água tratada, esgoto, telecomunicações, gás, eletricidade e diversos outros tipos de obras de engenharia.  
Esse método está sendo ampliado e disseminado de forma considerável em obras de solo e subsolo no país. Em algumas situações, esse método pode possuir melhor custo-benefício do que os métodos tradicionais de escavação de valas, proteção de valas, reaterro e recuperação de calçamento.  Entretanto, caberia um estudo técnico/econômico/operacional para essa avaliação de cada caso e situação. 
Porém, o serviço não foi encontrado em bases referenciais de preços oficiais, Sinapi e Sicro.
Tendo em vista que esse serviço de instalação de tubulação por perfuração não destrutiva está em crescimento e ampliando sua aplicação e se tornando comum sua utilização no país, entende-se também que caberia cientificar a Caixa que a ausência desse serviço no Sinapi dificulta as análises de preço por parte do controle externo.
Verificou-se que a perfuração com método não destrutivo é um serviço de alta materialidade e relevância na curva ABC da obra de Ampliação do SES do município de Ribeirão das Neves.
Oportunidade de melhorias no SAO e ALICE
IV.1. Oportunidades de melhorias no SAO
Na análise dos orçamentos do escopo dessa fiscalização foram aperfeiçoadas algumas tipologias de verificação de possíveis inconsistências nas planilhas orçamentárias de obras. Além disso, foram criadas algumas novas tipologias com base nos problemas encontrados nesses orçamentos. 
Foi desenvolvido por exemplo índice que relaciona quantitativo de embasamento e comprimento linear da rede; índice que relaciona três variáveis (cadastro, quantidade de tubo e quantidade de montagem) ; e índice que relaciona quantitativos de escavação e de aterro de valas presentes no orçamento.
 Além das tipologias criadas e aperfeiçoadas foram identificadas ainda possíveis oportunidades de melhorias que não puderam ser testadas devido à falta de tempo hábil no decorrer da auditoria. Esses casos serão estudados pelo Siob/Coinfra em momento oportuno. Os testes realizados e as constatações obtidas a partir das melhorias promovidas no SAO estão detalhados no Apêndice D deste Relatório.
IV.2. Oportunidades de melhorias no ALICE/ÁGATA
O Sistema de Análise de Licitações e Editais (Alice) possui hoje poucas tipologias aderentes às licitações de obras de engenharia. Dentre as tipologias de análise existentes podemos destacar duas comumente verificadas nas licitações de obras: (i) exigência de visto de registo profissional para licitante de outro estado e (ii) exigência de comprovação de quadro permanente, sem permitir contrato de prestação de serviços.
Entretanto, o sistema ainda não detecta outras irregularidades, frequentemente, identificadas durantes as auditorias, em editais de licitações de serviços de engenharia. Entre esses problemas podemos destacar excesso de exigências de habilitação técnico operacional e profissional no edital que restringem a competitividade do certame e o direcionam a contratação para alguma empresa. 
As qualificações técnico operacional e profissional se destinam a selecionar as empresas que possuem competência para executar os serviços da obra licitada. Esse item é regulado no art. 30 da Lei 8.666/93. Com relação à habilitação técnico operacional, da empresa, podemos citar como excessivas a limitação do somatório de atestados, a exigência de comprovação de execução de obra em local específico, a exigência de comprovação de atestado de tipologia específica de obra e a ausência de exigência de apresentação de atestados de execução de serviços relevantes da obra.
No caso da habilitação técnico profissional, do responsável técnico pelos serviços, as impropriedades podem ser exigências de quantitativos, de tempo mínimo de serviço, inclusão de algum serviço não relevante tecnicamente e financeiramente e exclusão de serviços relevantes. 
Além das impropriedades nos critérios de habilitação, verificam-se ainda a oportunidade de identificação por meio do Alice, da ausência de BDI diferenciado para materiais relevantes da obra, a restrição à participação de consórcios, ausência de critério de aceitabilidade de preços unitários e totais e exigência de visita técnica ao local da obra.
Entende-se que há oportunidades de criação de expressões de busca no Alice/Ágata para a identificação dessas impropriedades nos editais de obras, todavia, a criação, testes e verificação dessas tipologias demandam um trabalho conjunto com a SGI para viabilizar a implantação. Algumas das sugestões acima descritas demandam a integração do Alice/Ágata com o SAO, para o cruzamento de dados do texto do edital com o discriminado nas planilhas orçamentárias. 
Testes com o Alice
O sistema Alice realiza buscas de editais por meio de tipologias textuais que [procuram] um termo ou fragmento de texto com exatidão, e caso o texto buscado não corresponda exatamente ao da tipologia, o resultado da busca é infrutífero. Isso se deve ao fato que ainda não foi implantada a árvore de decisão nessa ferramenta para permitir o refinamento das buscas.
Em testes realizados no Alice em auditoria anterior, no âmbito do processo TC Processo 030.126/2018-5, constatou-se que era quase inviável a tarefa de localizar os editais de obras públicas na base de dados do Comprasnet, mesmo após confirmado que o edital constava no portal, o sistema Alice não localizava. No mencionado processo, foram criadas novas tipologias e proposto um conjunto de ferramentas de busca textual e filtros em formato de árvore de decisão, que limitaria a quantidade de editais a serem analisados. Essa proposta de árvore de decisão seria composta de pelo menos cinco níveis que refinariam a busca e selecionaria editais com maior probabilidade de riscos, conforme a quantidade de potenciais tipologias de irregularidades que foram encontradas.
Nessa oportunidade, sugeriu-se que o Alice categorizasse os anexos do edital, no sentido de separar os documentos que são passíveis de análise (.txt, .pdf, .xls e outros) e os que não são (formato vetorial e figura) . Dessa forma, racionalizaria o processo evitando-se verificar documentos que não são passíveis de varredura, tal como orçamentos no formato de imagens. 
Análise e testes no Ágata
Este ano a Secretaria de Gestão de Informações para o Controle Externo - SGI lançou o sistema Aplicação Geradora de Análise Textual com Aprendizado (Ágata) com capacidade de aprendizado de máquina. Ele também usa como fonte de pesquisas o banco de dados do Comprasnet e facilita as buscas de tipologias especializadas. 
Neste Acompanhamento realizou-se testes com o Ágata para avaliação de tipologias de busca de editais de obras públicas, com o objetivo de localizar orçamentos de obras nos editais existentes no site Comprasnet. E ainda, com o intuito de criar uma base de orçamentos de obras públicas a partir dos editais presentes no Comprasnet, com a finalidade de serem analisados/avaliados com o SAO.
Cabe lembrar que o Comprasnet é o Portal de Compras do Governo Federal, em um site web, para disponibilizar à sociedade informações referentes às licitações e contratações promovidas pelo Governo Federal, bem como permitir a realização de processos eletrônicos de aquisição. Em que pese constarem nesse portal algumas licitações de contratações para execução de obras públicas, observa-se uma dificuldade para a localização dos editais de obras, em especial da área de atuação da SeinfraUrbana.
O portal não possui filtros ou sistemas de busca apropriados que permitem a separação dos editais categorizados por obras públicas. Frise-se que esse sistema contempla um acervo de dezenas de milhares de editais licitatórios de ampla diversidade de aquisição de materiais e serviços presentes, desde material de consumo, material hospitalar, educativo, bélico, obras, reformas, manutenções, serviços diversos etc., ou seja, possui os mais variados dados e informações digitalizadas. 
Além do mais, para realização da maioria das atividades de auditoria de obras, o que se busca não é o texto do edital em si, e sim, o documento denominado orçamento detalhado que integra os anexos do edital da obra pública.
Foram realizados testes com essa nova ferramenta, com o apoio técnico da equipe da SGI, onde buscou-se no Comprasnet por tipologias já testadas, maduras e avaliadas, bem como que já apresentaram resultados no SAO, tendo em vista que se espera utilizar o Ágata em conjunto com esse outro sistema. 
A tipologia de busca utilizada para os testes foram os termos 'rocha dura' ou 'material de terceira categoria', na tentativa de identificar a presença do fragmento de texto nos documentos presentes nos editais. Cabe lembrar que essa mesma tipologia foi utilizada anteriormente nos testes do Alice. Constatou-se que esse termo é muito comum e presente em diversos documentos dos editais e que, além do orçamento, esse item aparecia em diversos documentos técnicos, tal como em memoriais descritivos e especificações técnicas que compunham os documentos do edital licitatório. 
A busca realizada anteriormente no Alice resultou em centenas de páginas com a ocorrência do termo pesquisado. Nesse primeiro momento, observou-se uma alta demanda de trabalho manual para a análise dos resultados obtidos, o que inviabilizou a utilização do sistema para identificar orçamentos em editais de licitação. Todavia, nos testes iniciais do Ágata, ficou demonstrado o potencial dessa nova ferramenta na busca e identificação de planilhas de obras nessa base de dados. Ao contrário do Alice, a pesquisa gerada no Ágata apresenta poucos resultados e são fáceis de serem avaliados/interpretados.
Frise-se que em obras, o serviço de desmonte de 'rocha dura' apresenta potencial de fraudes e/ou irregularidades, por se tratar de serviço de alto custo unitário em que o Tribunal já constatou diversas vezes a irregularidade de excesso de quantitativo desse item em obras públicas. É imperioso que devem ser analisados de forma criteriosa os editais de obras públicas que contenham grandes quantitativos e alta materialidade desse serviço.
Percebe-se que o modelo de aprendizado de máquina do Ágata é superior ao modelo utilizado anteriormente no Alice, bem como o sistema se mostrou ser mais intuitivo na sua utilização, contudo ainda demanda um refino no resultado para se localizar de forma mais automatizadas as planilhas orçamentárias no Comprasnet.
Dificuldades encontradas
Observou-se que as planilhas orçamentárias presentes nos editais licitatórios do Comprasnet encontram-se no formato (.pdf) , o que demanda a conversão em planilhas no formato do Excel (.xlsx) . 
Conforme mencionado acima, a busca do Ágata retorna muitos resultados, não permite um refinamento por tipo de documento, por órgão, valor do orçamento, entre outros critérios, e demanda um custo adicional para a separação e organização da documentação encontrada nessa base de dados.
Potenciais usos e aplicações futuras
Para viabilizar que o Ágata passe a localizar editais, e seus anexos, de obras públicas na base de dados do Comprasnet, seria preciso criar novas tipologias, a exemplo das existentes no SAO, como 'rocha dura'. Dessa forma, seria possível localizar os editais e as planilhas orçamentárias por meio do Ágata e lançar para análise de risco e a materialidade no SAO. A partir dessa interação ente os sistemas o controle externo, seria possível atuar de forma mais tempestiva e viabilizar o incremento da base de orçamentos, dentro do SAO, o que disponibilizaria uma maior quantidade de referências de preços dos diversos serviços e insumos para as análises de preços.
Ademais, vislumbra-se a utilização do Ágata em outras bases de dados e outros sistemas, para a busca de editais e anexos atinentes às obras das tipologias da área de atuação da SeinfraUrbana.
Em que pese o potencial demonstrado pelo Ágata para buscar expressões em editais e orçamentos de obras na base do Comprasnet, é imperioso, para a sua utilização em apoio às auditorias de obras, que sejam construídas tipologias, com o apoio da SGI, bem como refino de buscas de expressões constantes em planilhas orçamentárias de obras públicas, inclusive que possam selecionar o valor das licitações a serem buscadas na base de dados. Desse modo, o Ágata poderá ter uma maior aplicabilidade para a fiscalização de obras públicas.
Registre-se que após a realização dos testes com o Alice e com o Ágata deste trabalho, os resultados obtidos foram apresentados pela SeinfraUrbana em reunião virtual, realizada no dia 18/6/2020, com a presença dos titulares da SGI, Segecex, Adgecex, Coifra, Copin e Siob, e nessa oportunidade, aventou-se a possibilidade de criação de grupo de trabalho para a construção de tipologias de obras públicas para serem incorporadas no Alice/Ágata. 
E como resultado desse alinhamento, a SGI realizou a oficina, nos dias 8, 10, 15, 17 e 22 de setembro, com a participação de representantes das Seinfras com objetivo de definir, em torno de quarenta novas tipologias de obras, a serem incorporadas no 'AliceInfra'.
Em [função] das inciativas já em andamento, propõe-se apenas o envio da deliberação e do relatório para o acompanhamento pela Segecex. 
Conclusão 
Esta fiscalização teve por objetivo realizar avaliação automatizada de planilhas orçamentárias de empreendimentos e obras de engenharia, por meio dos Sistema de Análise de Orçamentos - SAO, em 33 orçamentos de contratos de repasses e termos de compromisso, avaliados pela Caixa, na qualidade de mandatária da União, de obras das tipologias edificações, mobilidade, saneamento integrado, sistema de esgotamento sanitário, sistema de abastecimento de água e estação de tratamento de esgoto, da área de atuação da SeinfraUrbana. 
Além da avaliação das planilhas para o apontamento de possíveis inconsistências, o trabalho se destinou ao aprimoramento do SAO, com vista a melhorar as tipologias de verificação automatizadas e propor a criação de novas tipologias. E ainda, o escopo contemplou a indicação de oportunidades de melhoria nos Sistemas de Análise de Licitações e Editais (Alice) e da Aplicação Geradora de Análise Textual com Aprendizado (Ágata) para a localização de editais de obras públicas da área de atuação da SeinfraUrbana.
Em razão das questões de auditoria que integraram a matriz de planejamento deste trabalho (apresentadas no tópico II.3) , foram avaliados, no âmbito da presente fiscalização, em face da jurisprudência e da legislação aplicáveis, as análises das planilhas orçamentárias selecionadas e também a proposição de melhorias dos sistemas SAO e Alice/Ágata.
Quanto a questão 1, compatibilidade dos preços dos serviços com os valores de mercado, foram identificadas possíveis irregularidades, conforme exposto nos achados III.1 (Possível utilização de serviços menos econômicos ou tecnicamente menos recomendáveis) , III.2 (Possível utilização de unidade de quantitativo do tipo 'verba') e III.3 (Possíveis inconsistências) . 
Quanto à possível utilização de serviços menos econômicos ou tecnicamente menos recomendáveis foi identificada a utilização de serviços manuais, como escavação e reaterro manual de valas, que são de grande relevância no orçamento em detrimento da execução dos serviços de forma mecanizada. Constatou-se ainda o uso de caminhões de baixa capacidade de carga (6 m³) , poucas reutilizações de forma de estruturas e o emprego de alvenaria de blocos deitados, o que torna o serviço menos produtivo e pode onerar desnecessariamente a obra.
Em relação à possível utilização de unidade de quantitativo do tipo 'verba', identificou-se diversos serviços relevantes das planilhas orçamentárias, indicados com unidades genéricas do tipo 'verba', o que é vedado pelo TCU, conforme [Enunciado de Súmula] 258. Alguns dos serviços encontrados foram: subestação (unid) , reservatório de concreto armado (conj) , equipamentos e instalações de ar-condicionado (unid) , projeto executivo (vb) , sistema de tratamento biológico (unid) e outros.  
Também foram verificadas outras possíveis inconsistências nas planilhas orçamentárias, com potencial de causar prejuízos ao erário, como o mesmo valor do item de concreto armado para peças estruturais distintas como lajes, vigas e pilares. Constatou-se o sobrepreço/superfaturamento de quantidades em embasamento de areia. Foi encontrada ainda a inconsistência de unidade piso de concreto medido/faturado em m³ e preço unitário de concreto de piso superior ao do concreto estrutural. Constatou-se preços diferentes para itens com mesma descrição, a incidência de percentual de aço acima dos padrões usuais para obras de saneamento, um alto índice de uso de forma em alguns orçamentos, com índices de utilização acima dos valores comumente encontrados em obras similares. Foram encontrados ainda orçamentos com percentual de tubos acima do usual para a tipologia da obra.
E ainda, observou-se que os orçamentos encaminhados pela Caixa eram diferentes no conteúdo e na formatação entre si. A ausência de padronização dos orçamentos fez com que cada planilha necessitasse de um tratamento individualizado para a adequação ao SAO, o que gerou retrabalho e ineficiência e por vezes, impediu a análise de alguns dos serviços.
Foram observados alguns itens com sobrepreço, no entanto, o sobrepreço global se mostrou com representatividade baixa. Conforme já pacificado na jurisprudência do TCU, os sobrepreços unitários de serviços, quando não avaliados em conjunto com outros itens da planilha orçamentária, não são suficientes para caracterizar, por si só, eventual sobrepreço ou superfaturamento do empreendimento. 
Acredita-se que a baixa incidência de sobrepreço nos orçamentos analisados deve-se à avaliação efetuada pela Caixa que compreende, precipuamente, a avaliação de preço de mercado dos serviços com base no Sinapi.
Na questão 2, aprimoramento dos sistemas informatizados para análise de orçamento de obras, foram feitas correções e melhorias no SAO e foram propostas novas tipologias de verificação para o SAO e Alice/Ágata. 
Foram construídos novos indicadores no SAO para sinalizar ao auditor as potenciais situações que podem ser consideradas como inconsistências, irregularidades e erros nos orçamentos a serem analisados, em especial para a tipologia de obra 'sistemas de esgotamento sanitário', devido às poucas análises automatizadas preexistentes no SAO para esse tipo de obra. Foram desenvolvidos: índice que relaciona quantitativo de embasamento e comprimento linear da rede; índice que relaciona três variáveis (cadastro, quantidade de tubo e quantidade de montagem) ; e índice que relaciona quantitativos de escavação e de aterro de valas presentes no orçamento.
Testou-se o sistema Aplicação Geradora de Análise Textual com Aprendizado (Ágata) , que possui capacidade de aprendizado de máquina, para a avaliação de tipologias de busca de editais de obras públicas, com o objetivo de localizar orçamentos de obras nos editais existentes no site Comprasnet. Verificou-se a oportunidade de criação de expressões de busca no Alice/Ágata, em conjunto com a SGI, para [localizá-las] nos editais de obras, incorporar essas buscas de forma automatizada e viabilizar a implantação no sistema.
Com relação ao Alice, constatou-se a oportunidade de se incorporarem novas buscas de irregularidades nos textos dos editais de obras atinentes a restrição à competitividade, a exemplo de restrição à participação de consórcios, exigência de visita técnica ao local da obra, proibição de somatório de atestados, ente outras exigências de habilitação técnico operacional e profissional no edital. 
As propostas de melhorias do SAO e do Alice/Ágata encontram-se em andamento. O SAO está sendo desenvolvido pela STI, com a orientação do Siob e a SGI organizou oficina, com a participação de servidores das Seinfras para o desenvolvimento de novas tipologias de verificação de editais pelo Alice/Ágata. Assim, propõe-se remeter cópia da decisão, bem como do relatório e do voto que a fundamentam, à Segecex para o acompanhamento do assunto."
3.	Com tais considerações, a proposta de mérito, uniforme no âmbito da SeinfraUrbana, foi redigida nos seguintes termos (peças 15, p. 25, 16 e 17) :
"I) com fulcro no art. 9º da Resolução TCU 315/2020, dar ciência à Caixa Econômica Federal, sobre as seguintes impropriedades, para que sejam adotadas medidas internas com vistas à prevenção de ocorrência de outras falhas semelhantes, para promover a melhor alocação dos recursos públicos, nos termos do arts. 7º e 12 da Lei 8.666/1993:
possível utilização de serviços menos econômicos ou tecnicamente menos recomendáveis, conforme discriminado no item III.1 desse relatório e no apêndice C: serviços manuais, como escavação e reaterro manual de valas, em detrimento da execução dos serviços de forma mecanizada; uso de caminhões de baixa capacidade de carga (6 m³) ; poucas reutilizações de forma de estruturas; e emprego de alvenaria de blocos deitados;
possível utilização de unidade de quantitativo do tipo 'verba' desacompanhada de composição de preço unitário, o que é vedado pela súmula TCU nº 258, conforme discriminado no item III.2 desse relatório e no apêndice C, a exemplo de: subestação, reservatório de concreto armado, equipamentos e instalações de ar-condicionado, projeto executivo e sistema de tratamento biológico;  
possíveis inconsistências nas planilhas orçamentárias, com potencial de causar prejuízos ao erário, conforme discriminado no item III.3 desse relatório e no apêndice C, como por exemplo: mesmo valor do item de concreto armado para peças estruturais distintas como lajes, vigas e pilares; sobrepreço de quantidades em embasamento de areia para tubulações; piso de concreto medido em m³; preço unitário de concreto de piso superior ao do concreto estrutural; preços diferentes para itens com mesma descrição; percentual de aço acima dos padrões usuais para obras de saneamento; elevado índice de uso de formas; e percentual de tubos acima do usual para a tipologia da obra.
ausência de padronização das planilhas orçamentárias, o que dificulta sua fiscalização e as análises tanto pelo controle externo quanto pelos demais agentes da cadeia de controle;
ausência no Sinapi do serviço de instalação de tubulação por perfuração não destrutiva, recorrente em obras públicas, o que dificulta a fiscalização e análises de preços dos orçamentos por parte dos agentes da cadeia de controle; 
II) informar à Segecex da decisão que vier a ser proferida, devido às oportunidades de melhorias identificadas neste relatório acerca dos sistemas SAO, Alice e Ágata;
III) arquivar o presente processo, com fundamento no art. 169, inciso V, do Regimento Interno/TCU."
	É o Relatório.

não há.

Não atuou.

AUDITORIA DE CONFORMIDADE. AVALIAÇÃO DAS PLANILHAS ORÇAMENTÁRIAS DE OBRAS PÚBLICAS DE ENGENHARIA COM AUXÍLIO DO SISTEMA INFORMATIZADO DE ANÁLISE DE ORÇAMENTOS DO TCU - SAO. FALHAS VERIFICADAS. POSSÍVEL SOBREPREÇO DECORRENTE DO EXCESSO DE QUANTITATIVOS. POSSIBILIDADE DE MELHORIAS NO SAO, NOS SISTEMAS DE ANÁLISE DE LICITAÇÕES E EDITAIS - ALICE E DE APLICAÇÃO GERADORA DE ANÁLISE TEXTUAL COM APRENDIZADO - ÁGATA. DETERMINAÇÃO E CIÊNCIA À CAIXA ECONÔMICA FEDERAL. ARQUIVAMENTO.

RELATÓRIO DE ACOMPANHAMENTO (RACOM)

Secretaria de Fiscalização de Infraestrutura Urbana - SeinfraUrbana.

Em exame a Auditoria, na modalidade Conformidade, que teve por escopo avaliar planilhas orçamentárias de obras públicas de engenharia com auxílio do Sistema Informatizado de Análise de Orçamentos do TCU - SAO e que foi realizada pela Secretaria de Fiscalização de Infraestrutura Urbana - SeinfraUrbana na Caixa Econômica Federal - CAIXA, no período compreendido entre 17/2 e 5/6/2020. 
2.	Além do objetivo acima descrito, o trabalho se destinou ao aprimoramento do SAO por meio da melhora das tipologias de verificação automatizadas já existentes no sistema, bem como da criação de novas tipologias. 
3.	Em adição, a unidade especializada vislumbrou a oportunidade de melhorias no Sistema de Análise de Licitações e Editais - Alice e na Aplicação Geradora de Análise Textual com Aprendizado - Ágata, para a localização de problemas tipicamente encontrados em editais de obras públicas de sua área de atuação. 
4.	A SeinfraUrbana contou com o apoio do Serviço de Informações sobre Fiscalizações de Obras da Coordenação-Geral de Controle Externo da Área de Infraestrutura - Siob/Coinfra.
5.	Para a consecução do objeto almejado, foram analisados 33 orçamentos de contratos de repasses e termos de compromisso, avaliados pela CAIXA, na qualidade de mandatária da União, de obras das seguintes modalidades: i) edificações - nove; ii)  mobilidade urbana - três; iii) saneamento integrado - dois; iv) sistema de esgotamento sanitário - nove; v) sistema de abastecimento de água - dois; e vi) estação de tratamento de esgoto - oito. 
6.	Consoante destacado pela unidade instrutiva, esta auditoria somente avaliou as planilhas orçamentárias, ficando de fora de seu alcance, portanto, o exame de projetos arquitetônicos e de engenharia, a conformidade dos repasses, a adequação dos objetos às diretrizes do programa de governo, os editais de licitação, a execução dos objetos e a qualidade dos serviços. 
7.	Como é cediço, a CAIXA atua como mandatária da União Federal na transferência de recursos federais mediante contratos de repasse e termos de compromisso firmados com entes federados. Nessa atuação, cumpre àquela entidade avaliar os orçamentos de obras elaborados pelos entes tomadores de recursos.
8.	A seleção da amostra dos orçamentos levou em conta os seguintes critérios: i) contratos de repasse assinados a partir de 2013, com execução superior a 80% e que estivessem em andamento; ii) obras que não fossem objeto de Tomada de Contas Especial e que não houvessem sido fiscalizadas anteriormente pelo Tribunal; e iii) empreendimentos de valores superiores a R$ 20 milhões.
9.	Foram formuladas as seguintes questões de auditoria:
	9.1. os preços dos serviços definidos no orçamento da obra são compatíveis com os valores de mercado?; e
	9.2. os sistemas informatizados do TCU podem ser aprimorados para melhor aderência às análises de orçamentos de obras? 
10.	O SAO foi desenvolvido pelo TCU com o fito de auxiliar a atividade de análise orçamentária nas auditorias de obras públicas, possibilitando a realização de diagnósticos de modo automatizado, a geração de curva ABC da planilha de custos do empreendimento, a localização automática de serviços a partir dos códigos Sistema Nacional de Pesquisa de Custos e Índices da Construção Civil - Sinapi, a identificação de erros de cálculo, o cálculo de sobrepreço e a sinalização de potenciais irregularidades no orçamento. 
11.	Com efeito, com o auxílio de tal ferramenta, a SeinfraUrbana efetuou a comparação dos preços com os parâmetros oficiais do Sinapi e elaborou a curva ABC com os serviços de maior relevância para os 33 orçamentos escolhidos na amostra deste trabalho, com a finalidade de verificar a adequabilidade dos preços praticados.
12.	Um dos produtos dessa fiscalização foi o checklist de verificações para a análise de orçamentos de obras de saneamento básico, elaborado para auxiliar trabalhos futuros no SAO, de acordo com a tipologia da obra a ser examinada.
13.	Foi apontado pela equipe de auditoria, como limitação ao trabalho fiscalizatório, a ausência de padronização das planilhas fornecidas pela CAIXA que, por vezes foram entregues de forma incompleta, sem a indicação dos códigos Sinapi dos serviços, sem informações relevantes como a taxa de BDI adotada, a data-base de referência, os encargos sociais incidentes e sem aderência ao SAO, fato que demandou a formatação da planilha e a busca pelas informações necessárias à análise.
14.	Adicionalmente, também foi mencionada: i) a dificuldade de localização de editais e orçamentos de obras públicas da área de atuação da SeinfraUrbana, em especial na base de dados do Comprasnet, portal no qual são feitas as buscas do Alice e do Ágata; e ii) a disponibilização, no banco de dados do Comprasnet, de arquivos no formato (.pdf) , o que teria demandado a sua conversão para o formato do Excel (.xlsx) , de modo a viabilizar a análise pelo SAO. 
15.	O volume de recursos fiscalizados foi de, aproximadamente, R$ 1.116.764.917,06, correspondente ao somatório dos valores globais dos 33 orçamentos analisados, com data-base entre os anos de 2013 a 2019.
16.	Apontaram-se como benefícios estimados da fiscalização: i) a prevenção de futuras irregularidades nos orçamentos a serem examinados pela CAIXA; ii) o aprimoramento dos procedimentos daquela entidade para a definição de padrão para as planilhas orçamentárias analisadas nos procedimentos de aceite dos contratos de repasse e termos de compromisso; e iii) os aprimoramentos e melhorias que foram implementados durante a auditoria, bem como os que serão promovidos no SAO, com vistas a ampliar a análise dos orçamentos e melhorar a aderência do Alice e do Ágata na pesquisa e localização de orçamentos de obras da área de atuação da SeinfraUrbana.
17.	Os achados de auditoria foram:
	17.1. possível utilização de serviços menos econômicos ou tecnicamente menos recomendáveis;
	17.2. possível utilização de unidade de quantitativo do tipo "verba"; e 
	17.3. possíveis inconsistências nas planilhas orçamentárias. 
18.	O primeiro achado diz respeito à utilização de metodologias de execução de serviços ineficientes, antieconômicas, ultrapassadas ou contrárias às boas técnicas de engenharia.
19.	A título de exemplo, a equipe de auditoria constatou a utilização de caminhões com baixa capacidade de transporte - com carga máxima de 6m³ - em lugar do uso de veículos com carga de 10 ou 12 m³. 
20.	De igual modo, foi verificado o emprego de serviços manuais em escavações e aterros de valas ao invés do uso da mecanização.
21.	Especificamente no serviço de compactação manual, a SeinfraUrbana apontou que a utilização do modelo de compactador SRV-620 eleva a produtividade de 80 m²/h (obtida manualmente) para 320 m²/h, diminuindo o tempo de execução de 37,5 para cerca de 10 horas.
22.	O uso do serviço de compactação manual foi constatado nas obras do Sistema de Abastecimento de Água de Cacoal/RO, Saneamento Integrado no Jardim América II, III, IV, V e VI e Parque das Águas Bonitas em Águas Lindas/GO, Saneamento Integrado no Bairro Shangrila - Belford Roxo/RJ, Estação de Tratamento de Esgoto de Goiânia/GO, Implantação do Plano Diretor de Transporte e Mobilidade Urbana de Teresina, bem como nos Sistemas de Esgotamento Sanitário de: i) Juiz de Fora/MG; ii) Camocim/CE; iii) Sarandi/PR; e iv) Vilhena/RO.
23.	Relativamente ao uso dos caminhões com capacidade de carga de 6 m³, a unidade especializada apontou que a utilização de caminhões com caçamba de 10 m³ - comparando-se os preços na tabela Sinapi com data base de abril de 2016 - proporcionaria economia da ordem de 35%, aumentando para 43% se empregado veículos com caçambas de 14 m³. 
24.	A situação acima descrita foi verificada nas obras de Saneamento Integrado no Jardim América II, III, IV, V e VI e Parque das Águas Bonitas em Águas Lindas/GO, na Estação de Tratamento de Esgoto de Goiânia/GO, bem como nos Sistemas de Esgotamento Sanitário de Anápolis/GO e de Sorocaba/SP. 
25.	 No que tange à utilização da unidade de quantitativo do tipo "verba", tem-se que o seu emprego, consoante sedimentado na jurisprudência desta Corte, é vedado nas composições de custos unitários dos orçamentos de obras públicas, nos termos do Enunciado 258 da Súmula de jurisprudência do TCU, que assim dispõe: 
"As composições de custos unitários e o detalhamento de encargos sociais e do BDI integram o orçamento que compõe o projeto básico da obra ou serviço de engenharia, devem constar dos anexos do edital de licitação e das propostas das licitantes e não podem ser indicados mediante uso da expressão 'verba' ou de unidades genéricas". (grifo acrescido) 
26.	A SeinfraUrbana apontou que, nada obstante ter verificado em diversas planilhas orçamentárias analisadas o uso de unidades genéricas do tipo "verba", uma vez que não teve acesso às composições de custos unitários, o apontamento seria apenas indicativo, isto é, caso as referidas composições apresentassem o detalhamento de todos os insumos dos itens, a falha, verificada nas obras a seguir relacionadas, restaria superada: i) Centro de Convenções do Amazonas; ii) Centro de Detenção Provisória de Santa Cruz da Conceição/SP; iii) Centro Regional de Excelência em Perícias Criminais do Sul, em Porto Alegre/ RS; iv) Saneamento Integrado no Bairro Shangrila - Belford Roxo/RJ; v) Estação de Tratamento de Esgoto de Joinville; e vi) Sistemas de Esgotamento Sanitário de Juiz de Fora/MG e de Várzea Grande/MT.
27.	Noutro giro, quanto às inconsistências nas planilhas orçamentárias, foram descritas as seguintes ocorrências: 
	27.1. possível utilização indevida de item de concreto armado decorrente da ausência dos índices de forma e armação do projeto: i) Centro de Detenção Provisória de Santa Cruz da Conceição/SP; ii) Centro Regional de Perícias Criminais do Sul, em Porto Alegre/RS; e iii) Terminais da primeira etapa das intervenções e duplicação da Avenida Poty, em Teresina/PI;
	27.2. faturamento de piso de concreto em patamar superior ao concreto estrutural, o que consubstancia, em princípio, uma irregularidade, pois a resistência daquele é menor do que a deste último, o que implicaria preço menor: Sistema de Esgotamento Sanitário de Sarandi/PR e de Goiânia/GO; 
	27.3. preços diferentes para itens com a mesma descrição;
	27.4. superestimativa no quantitativo de aço estrutural: i) Estação de Tratamento de Esgoto em São José do Rio Preto/SP; ii) Sistema de Abastecimento de Água de Crato/CE; iii) Saneamento Integrado no Jardim América II, III, IV, V e VI e Parque das Águas Bonitas em Águas Lindas/GO; e iv) Sistema de Abastecimento de Água de Cacoal/RO; e
	27.5. potencial duplicidade de serviços: Estação de Tratamento de Esgoto em Joinville/SC (sistema de tratamento biológico) .
28.	Além das ocorrências acima, foram apontadas: possível execução do escoramento de vala de forma diversa à contratada (Sistema de Esgotamento Sanitário de Joinville/SC) ; uso de tubulações em patamar superior a 4,7% (média da representatividade das tubulações nos orçamentos de saneamento) ; uso de reservatórios metálicos, ao invés daqueles de concreto, que são de menor custo; ausência de padronização dos orçamentos submetidos à CAIXA pelos entes federados; ausência, no Sinapi, do serviço "Perfuração por método não destrutivo" e possível superestimava no quantitativo da areia utilizada no assentamento de tubulações no Sistema de Esgotamento Sanitário de Joinville/SC.
29.	Sobre a última irregularidade acima, a SeinfraUrbana calculou que o total do quantitativo do item "Embasamento de Areia" seria de 12.177 m³, ao passo que, no orçamento do empreendimento, constou 27.538 m³ do mesmo serviço (peça 15, pp. 128/135) .
30.	Prosseguindo, a SeinfraUrbana vislumbrou as oportunidades de melhorias no SAO, detalhadas no apêndice D da instrução constante da peça 15, pp. 150/161.
31.	Quanto ao Alice, foi destacada a oportunidade da criação de expressões de busca para a identificação de impropriedades relativas a: i) critérios de habilitação; ii) ausência de BDI diferenciado para materiais relevantes da obra; iii) restrição à participação de consórcios; iv) ausência de critério de aceitabilidade de preços unitários e totais; e v) exigência de visita técnica ao local da obra.
32.	Também foi apontado pela SeinfraUrbana o lançamento, pela Secretaria de Gestão de Informações para o Controle Externo - SGI, do Sistema Aplicação Geradora de Análise Textual com Aprendizado - Ágata. 
33.	Neste trabalho fiscalizatório, foram realizados testes com o Ágata para avaliação de tipologias de busca de editais de obras públicas, com o objetivo de localizar orçamentos de obras nos editais existentes no site Comprasnet e de criar uma base de orçamentos de obras públicas com a finalidade de serem analisados e avaliados com o SAO.
34.	A título de exemplo, utilizou-se a tipologia de busca consubstanciada nos termos "rocha dura" e "material de terceira categoria", de modo a identificar a presença do fragmento de texto nos documentos presentes nos editais do Comprasnet.
35.	No Alice, a busca resultou em centenas de páginas com a ocorrência do termo pesquisado, o que implicaria maior trabalho manual para a análise dos resultados obtidos, inviabilizando o uso do sistema para identificar orçamentos em editais de licitação. 
36.	Já nos testes do Ágata, a pesquisa redundou em poucos resultados, fáceis de serem avaliados e interpretados, o que, nada obstante demonstrar a superioridade de seu uso, ainda demanda, como ressaltado pela unidade especializada, ajustes com vistas à localização das planilhas orçamentárias do Comprasnet.
37.	Os dados obtidos nesta fiscalização foram apresentados pela SeinfraUrbana em reunião virtual, realizada em junho do corrente ano, com os titulares da SGI, Secretaria Geral de Controle Externo - Segecex, Secretaria Geral Adjunta de Controle Externo - Adgecex, Coordenação-Geral de Controle Externo da Área de Infraestrutura e da Região Sudeste - Coinfra, Coordenac¿a¿o-Geral de Controle Externo de Gestão de Processos e Informações - Copin e Siob.
38.	Como resultado da reunião, foi promovida oficina nos dias 8, 10, 15, 17 e 22 de setembro, com a participação de representantes das Secretarias de Infraestrutura (SeinfraCom, SeinfraElétrica, SeinfraOperações, SeinfraPetróleo, SeinfraPortoFerrovia, SeinfraRodoviaAviação e SeinfraUrbana) , com o fito de definir cerca de quarenta novas tipologias de obras a serem incorporadas no Alice.
39.	Ante o exposto, anuo à proposta unânime da SeinfraUrbana de que seja dada ciência à Caixa Econômica Federal sobre as impropriedades verificadas, de forma a coibir a nova ocorrência das falhas apontadas. 
40. 	Especificamente em relação ao possível sobrepreço decorrente do excesso de quantitativo do item "Embasamento de Areia" no Sistema de Esgotamento Sanitário de Joinville/SC, nada obstante a informação da unidade especializada de que a obra foi inaugurada no final do ano de 2019, tenho por adequado que seja determinado à CAIXA que adote as providências de sua alçada com vistas a verificar a ocorrência e informe ao Tribunal as medidas adotadas. 
41.	Por fim, rendo loas às unidades técnicas envolvidas nesta fiscalização e aos respectivos Auditores Federais de Controle Externo pela qualidade do trabalho desenvolvido que certamente, além de contribuir para a melhoria na gestão das verbas públicas por meio da correção das falhas verificadas neste processo, também auxiliará no aprimoramento das ferramentas tecnológicas utilizadas pela Corte no cumprimento de seu mister constitucional.
	Com essas considerações, manifesto-me por que seja adotada a Deliberação que ora submeto à apreciação deste E. Plenário
	
T.C.U., Sala das Sessões, em 25 de novembro de 2020.
MARCOS BEMQUERER COSTA
Relator